【裁判字號】    92,訴,637
【裁判日期】    920815
【裁判案由】    偽造貨幣
【裁判全文】
臺灣板橋地方法院刑事判決                          九十二年度訴字第六三七號
    公  訴  人  臺灣板橋地方法院檢察署檢察官
    被      告  戊○○
    指定辯護人  乙○公設辯護人  吳天明
右列被告因偽造貨幣案件，經檢察官提起公訴 （九十一年度偵字第一七五五二號）
，乙○判決如左：
    主      文
戊○○無罪。
    理      由
一、公訴意旨略以：被告戊○○曾於民國八十年五月十五日，因違反麻醉藥品管理條
    例案件，經臺灣臺北地方法院以八十年度訴字第九五一號，判處有期徒刑六年六
    月，嗣提起上訴，於八十年七月十三日，經臺灣高等法院八十年度上訴字第二八
    五七號，判決駁回上訴，於八十年九月十六日確定，甫於九十年八月十八日縮短
    刑期執行完畢，竟猶不知悔改，明知其所持有之新臺幣（下同）一千元紙鈔三張
    ，係屬偽造之貨幣，竟於九十一年七月七日十四時十分許，至臺北縣板橋市火車
    站售票大廳第五號窗口，先拿出其中一張千元偽鈔，欲向售票員丁○○行使而購
    買臺北縣板橋市往鶯歌鎮之火車票時，為丁○○發現係偽鈔，並告知該鈔不能使
    用，被告即又拿出另一張千元偽鈔，復為丁○○告以該鈔仍為偽鈔後，被告即往
    自動售票機購買車票，嗣丁○○發覺情況有異，即打電話通知警方前來處理，而
    自被告身上查獲三張經偽造之千元紙鈔。因認被告涉犯刑法第一百九十六條第一
    項之行使偽造通用紙幣罪嫌云云。
二、按犯罪事實應依證據認定之，無證據不得推定其犯罪事實；又不能證明被告犯罪
    者，應諭知無罪之判決，刑事訴訟法第一百五十四條、第三百零一條第一項分別
    定有明文。又犯罪事實之認定，應憑真實之證據，倘證據是否真實尚欠明確，自
    難以擬制推測之方法，為其判斷之基礎；而認定犯罪事實之證據係指足以認定被
    告確有犯罪行為之積極證據而言，該項證據自須適合於被告犯罪事實之認定，始
    得採為斷罪資料（參照最高法院五十三年臺上字第六五六號、二十九年上字第三
    一○五號判例）。且刑事訴訟上證明之資料，無論其為直接或間接證據，均須達
    於通常一般之人均不致有所懷疑，而得確信其為真實之程度，始得據為有罪之認
    定，若其關於被告是否犯罪之證明未能達此程度，而有合理懷疑之存在，致使無
    從形成有罪之確信，根據「罪證有疑，利於被告」之證據法則，即不得遽為不利
    被告之認定（參照最高法院七十六年臺上字第四九八六號判例）。其以情況證據
    （即間接證據）斷罪時，尤須基於該證據在直接關係上所可證明之他項情況事實
    ，本乎推理作用足以確證被告有罪，方為合法，不得徒憑主觀上之推想，將一般
    經驗上有利被告之其他合理情況逕予排除（參照最高法院三十二年上字第六七號
    判例）。而依法治國家之刑事訴訟原則，檢察官除提起公訴外，尚須維持公訴，
    負有說服責任，其舉證責任之目的，係在充分證明被告確有如公訴所指之犯罪事
    實，從而其舉證責任應存在於刑事訴訟程序之全程，且於舉證不足以使法院產生
    有罪之確信時，為終局的舉證責任未盡，是故，於公訴程序，用以證明犯罪事實
    之證據之蒐集、提出、及說服之責任，在於檢察官，刑事訴訟法第一百六十一條
    第一項規定檢察官就被告犯罪事實，應負舉證責任，並指出證明之方法，即明示
    其旨，至於修正前刑事訴訟法第一百六十三條第一項及修正後刑事訴訟法第一百
    六十三條第二項關於法院調查證據之規定，乃指法院應於訴訟當事人舉證之範圍
    內，依職權或聲請，循刑事訴訟法第一百六十四條以下關於證據調查之程序及方
    法而為調查，以將檢察官及其他當事人之舉證轉換為法院之證據認知，究明證據
    之證據能力與證明力，非謂法院得逾越公正第三者地位，代檢察官蒐集證據，否
    則不啻破壞訴訟三方關係，衍生由法院證明被告犯罪，或檢察官與法院協同證明
    被告犯罪等嚴重悖反法治國家原則之結果，影響人民對於法院中立客觀之信賴，
    最高法院八十七年臺非字第一號判決謂：「按法院固應依職權調查證據，但並無
    蒐集證據之義務。刑事訴訟法第三百七十九條第十款規定應於審判期日調查之證
    據而未予調查之違法，解釋上應不包括蒐集證據在內，其調查之範圍，以審判中
    案內所存在之一切證據為限，案內所不存在之證據，即不能責令法院為發現真實
    ，應依職權從各方面詳加蒐集、調查。」即宣示相同意旨，可供參考。
三、公訴人認被告戊○○涉犯刑法第一百九十六條第一項之行使偽造通用紙幣罪嫌，
    無非係以「右揭犯罪事實，業據證人丁○○於警詢時證述綦詳，並有千元紙鈔三
    張扣案足稽，而上開紙鈔經送內政部警政署刑事警察局鑑定結果，認均屬偽鈔，
    此有同局九十一年七月十一日刑鑑字第０九一０一七七五二五號鑑驗通知書一件
    在卷可稽。被告雖以前詞置辯，然證人甲○○即可安心委託被告代替伊前去向丙○○收取借款者，衡情二人間關係密切，在本署傳喚證人甲○○到庭作證時，甲○○理應出庭為被告說明，但證人甲○○經本署二次傳喚，均無故未到，顯與常
    情未合。尤其被告自承與丙○○見過二次面，亦即二人間根本不熟，則證人丙○○焉有如此輕易即交付三千元予被告，況且，被告與證人甲○○就三千元收取後
    ，究竟應於何時、何地返還，均未為詳細約定，亦不符常理，則證人甲○○於警
    詢時證稱曾委託被告向丙○○收取款項，實難採信。再者，被告所購買臺北縣板
    橋市往鶯歌鎮之火車票，其車資僅二十元，被告在身上有零錢之際，卻拿出大額
    紙鈔供售票員找零，即顯現事有疑問，縱使第一次拿出千元鈔，可謂不知情，但
    被告卻第二次又拿出偽鈔，而不單純拿出二十元購買車票，如謂被告不知所持有
    紙鈔係偽鈔，難令人置信，是被告上開辯解，係事後卸責之詞，不足採信，其犯
    嫌應堪認定。」等情，為其主要論據。訊據被告戊○○固坦承於右開時、地，持
    該偽造之仟元偽鈔，向板橋火車站第五號窗口之售票員購買往鶯歌鎮之火車票，
    而交付該偽鈔之事實，惟矢口否認有行使偽造通用紙幣之犯行，辯稱：這三張偽
    鈔是被查獲當天下午，甲○○託我向丙○○要的，那時甲○○在我家過夜，並打
    電話給丙○○，後來王文輝對我說丙○○欠他三千元要還他，但因為甲○○感冒
    ，就委託我過去拿錢，他事先與丙○○約好地點，並告訴丙○○我會過去拿錢，
    我就在下午到臺北縣板橋市○○路、文聖街口與丙○○見面。他拿給我三千元（
    三張一千元紙鈔）時，我不知道是假鈔，丙○○也沒跟我說，我拿到錢後，因為
    要到臺北縣鶯歌鎮處理貸款的事情，所以沒有交給甲○○，到了板橋火車站，直
    接就拿仟元大鈔買車票，因為急著去鶯歌，所以沒想過口袋裡還有二十幾塊零錢
    。收票員說是假鈔時，我也覺得奇怪，我又拿了另外一張，他也說是假鈔，於是
    我就走出售票處，發現我有零錢，然後我就到自動售票機購買車票，當我買好車
    票準備要去坐車時，就被警察逮捕。我是好心受朋友委託去拿錢，事前也不曉得
    是偽鈔等語。
四、經查：
  (一)、按刑法第一百九十六條第一項之行使偽造紙幣罪，以明知係偽造之紙幣，故意
      收受後冒充真幣行使為構成要件，如其收受之初並不知係偽造，嗣後發覺因不
      甘受損失而仍行使者，則其情節較輕，同條第二項另設有專科罰金之規定，與
      第一項之行使偽幣罪有別，最高法院二十七年上字第四二九號著有判例可參。
      是以刑法第一百九十六條第一項之罪，必以行為時明知係偽造紙幣始足當之，
      若於收受後方知為偽造紙幣者，應屬於同條第二項規定之範疇。
  (二)、扣案之壹千元紙鈔三張，其券上浮水印模糊不清、浮窗式安全線斑駁不明顯、
      券上微小字跡、隱藏字跡及油墨皆與真鈔樣本不相符，且紙質光滑，無凹版印
      紋凸起效果，此有內政部警政署刑事警察局九十一年七月十一日刑鑑字地00
      00000000號鑑驗通知書在卷供參，足證查獲之三張千元紙鈔，確屬偽
      鈔無誤。
  (三)、就被告戊○○供稱該三張千元偽鈔，係受甲○○委託，代為向欠款債務人丙○○收取而得，且收受當時並不知悉為假鈔乙節。證人甲○○先於警詢時證稱：
      「我朋友丙○○欠我三千多元，今約下午一時許丙○○打電話給我，說要還我
      錢，並約在板橋市○○街、文化路口見面，我因為身體不舒服，就請戊○○幫
      我去拿，我不知道戊○○拿了錢後去板橋火車站。」等語（見內政部警政署鐵
      路警察局第一警務段刑事偵查卷宗九十一年七月七日偵訊筆錄）；嗣於乙○審
      理時亦證稱：「某日我住在被告家裡，因丙○○打電話說要還我三千元，我又
      因感冒發燒，就請被告幫我去拿，順便買藥，並與丙○○約定到板橋市○○路
      附近拿錢；後來被告就出去了，並且打電話給我說錢拿到了，我因為昏昏沈沈
      的，被告講的話也就不太記得了。」等語（見乙○九十二年三月二十六日訊問
      筆錄），其先後證詞大致相同，且與被告所述之情節相符，被告辯稱受證人甲○○委託向丙○○收取三千元紙鈔之情，尚有所據，堪以採信。準此，被告既
      受友人甲○○之託代為向第三人丙○○收取欠款，衡情自無收受偽鈔之理，故
      被告於第三人丙○○交付上開欠款時，應無明知為偽鈔而收取之故意，始符事
      理。至於公訴人認為「證人甲○○安心委託被告向丙○○收取借款，衡情二人
      間關係密切，在本署傳喚證人甲○○到庭作證時，甲○○理應出庭為被告說明
      ，但證人甲○○經本署二次傳喚，均無故未到，顯與常情未合。」等語，惟證
      人甲○○因案自九十一年十月三日起，接續在臺灣臺北看守所實行觀察勒戒、
      臺灣臺北戒治所強制戒治及臺灣臺北監獄執行中，有被告在監在押資料一份在
      卷可參，乙○借提訊問，證人甲○○具結後為上述之證詞，因此檢察官於九十
      一年十月八日、二十二日依證人甲○○之住居所傳喚之，被告自然不會到庭（
      遍查偵查卷內亦無送達回證以資參酌），是公訴人認為證人甲○○「無故未到
      」，容有誤會，其進一步否定其警詢證詞，即無依據（以證人於檢察官訊問時
      無故到庭，進而否認其於警詢時之證詞，似無依據）。又公訴人認為「被告自
      承與丙○○見過二次面，亦即二人間根本不熟，則證人丙○○焉有如此輕易即
      交付三千元予被告，況且，被告與證人甲○○就三千元收取後，究竟應於何時
      、何地返還，均未為詳細約定，亦不符常理。」等語，然證人甲○○於九十一
      年七月七日與第三人丙○○先以電話聯絡，告知將委託被告前往約定地點收取
      欠款之情，為證人甲○○到庭證述明確，而被告與丙○○雖然彼此不熟，但既
      見過二次面，丙○○在證人甲○○之交待下交付金錢予被告，並無違反常情之
      處。又被告當時與證人甲○○住在一起，被告收取款項返家後，自會將金錢交
      還給被告甲○○，為其等供述明確，公訴人以雙方未詳細約定返還時間、地點
      即否定其證詞，採證原則容有不當。而檢察官並未提出丙○○證詞之證據，乙○多次傳喚並拘提丙○○，丙○○迄未到庭，由於檢察官負有舉證責任，故缺
      乏第三人丙○○之證詞，使部分案情陷於隱晦不明（被告辯稱鈔票係丙○○交
      付，其不知道是偽鈔之辯詞，是真？是假？），基於罪疑有利於被告之原則，
      自難作為不利於被告之認定。
  (四)、另就被告辯稱其收受偽鈔後在不知情之情況下使用乙節。查被告坦承兩次使用
      偽鈔時，身上均有零錢二十餘元，足以支付前往臺北縣鶯歌鎮之車資；且證人
      即售票員丁○○亦到庭證稱：「被告持一張壹千元紙鈔向我買火車票時，我摸
      起來感覺和平常不太一樣，因為收到偽鈔須自負損失，就問他還有沒有零錢或
      其他小面額的鈔票，但被告又拿了另外一張壹千元紙鈔給我，我又問他還有沒
      有其他零錢，因為不能確定是否是真鈔，就退還被告，而被告說他沒有其他零
      錢，後來就走了。」等語（見乙○九十二年七月二日訊問筆錄），可知售票員
      曾經要求被告以零錢或小額紙鈔支付票價，而被告於售票員告知可能係偽鈔而
      拒絕收受之際，竟無尋找零錢或小額紙鈔之動作，即換取另一張同為丙○○交
      付之千元紙鈔支付，此舉已與常情有悖。雖被告辯稱在售票員拒絕收受紙鈔後
      ，才發覺身上有零錢，得以至自動購票機買票云云，然被告行使第一張鈔票後
      ，售票員告以有無零錢或較小面額之鈔票，被告理應有找尋之動作，惟被告係
      在第二次使用被拒收兩次後才突然尋得身上零錢，如非被告已知所使用之二張
      鈔票係偽鈔，行使無法得逞，才以預留之零錢購票，又豈會有如此巧合。又依
      社會上一般經驗法則論斷，自他人處取得三張千元紙鈔，如行使第一次後經他
      人告知為偽鈔時，應會對另外二張千元鈔票之真假存疑，而不敢再予輕易行使
      ，但被告於第一次以千元偽鈔支付而被拒絕收受之後，已明顯知悉其恐為偽鈔
      ，竟仍持同樣屬於案外人丙○○所交付之壹千元紙鈔，再次用以支付，則被告
      辯稱並不知道其為偽鈔，是在不知情的狀況下使用云云，顯屬卸責之詞，不足
      為信。
  (五)、綜上，被告戊○○於九十一年七月七日下午某時，受證人甲○○之委託，前往
      臺北縣板橋市○○路、文聖街口，收取丙○○所交付作為返還甲○○欠款之千
      元紙鈔三張，收取當時並不知道該等紙鈔係偽鈔，迨其事後檢查發現係偽鈔，
      仍在板橋火車站購買前往臺北縣鶯歌鎮、價額為十餘元之火車票，惟遭證人即
      售票員丁○○發現有異而未得逞之情，堪以認定。
  (六)、末按刑法第一百九十六條第二項前段之收受後方知為偽造之通用紙幣而仍行使
      罪，依同條第三項規定，該條第二項並不處罰未遂犯。又該罪既未遂階段之認
      定，係以行使目的之已否完全達到為判斷標準，亦即須收受之相對人誤信為真
      鈔而收受始能認為達到行使目的，而得認為該行使行為已經完成，若相對人於
      一收受時即識破，知行為人所交付者為偽鈔並拒絕收受，則不能認為行使完成
      ，應認行為尚屬未遂，無從論以刑法第一百九十六條二項前段之收受後方知為
      偽造之通用紙幣而仍行使罪，此有最高法院二十年上字第一九一一號判例可參
      。本件被告持有偽鈔向臺北縣板橋火車站第五窗口售票員丁○○行使部分，既
      為丁○○即時察覺，拒絕收受，則被告行為尚屬未遂階段，而刑法第一百九十
      六條第二項之罪，並無處罰未遂犯之明文，故此部分應不成立犯罪，應予敘明
      。
五、綜合以上各節以析，本件公訴人所舉之事證尚無以證明被告戊○○於收受紙鈔時
    知悉為偽造，核與刑法第一百九十六條第一項行使偽造貨幣之構成要件有間，又
    被告收受後雖知紙鈔為偽造而仍行使，惟遭售票員發現而未得逞，仍屬未遂行為
    ，故不成立犯罪。此外，復查無其他積極、確切之證據足資證明被告確有被訴之
    犯行，既不能證明其犯罪，自應為無罪之諭知。
據上論斷，應依刑事訴訟法第三百零一條第一項，判決如主文。
本案經檢察官葉志飛到庭執行職務
中      華      民      國      九十二      年     八     月    十五    日
                                  臺灣板橋地方法院刑事第三庭
                                      法  官  侯  志  融
右正本證明與原本無異。
如不服本判決，應於判決送達後十日內，向乙○提出上訴狀。
                                      書記官  吳  進  安
中      華      民      國      九十二      年     八     月    十五    日


司法院資訊處製作；財團法人民間司法改革基金會備份。
